臺灣高等法院臺南分院刑事判決　　　　 99年度上易字第779號
上　訴　人
即　被　告　陳威任
選任辯護人　陳信宏律師
上列上訴人因家暴傷害案件，不服臺灣嘉義地方法院99年度易字
第726號中華民國99年10月29日第一審判決（起訴案號：臺灣嘉
義地方法院檢察署99年度偵字第7074號），提起上訴，本院判決
如下：
    主  文
上訴駁回。
    事  實
一、陳威任係陳德平之姪子，2人具有家庭暴力防治法第3條第4
    款現為四親等內旁系血親之家庭成員，平日感情不睦，陳威
    任於民國99年8月13日18時56分許，駕車返家，因見陳德平
    在嘉義縣大林鎮西結里陳井寮19號旁鋪設通道路面水泥，為
    避免水泥未乾被壓壞而擺放塑膠籃，阻礙其進出，心生不滿
    ，即下車踢開塑膠籃，陳德平見狀上前理論。2人發生口角
    後，陳威任示意陳德平至車門邊，陳威任即基於傷害人身體
    之犯意，猛推車門，讓車門撞擊陳德平之左肩胛骨，並以右
    手持不詳物體毆打陳德平之臉部左半邊、左後頸，繼而抓住
    陳德平之頭部撞擊牆壁，並以腳踹陳德平，致陳德平受有頭
    部外傷併腦震盪、左肩胛及頸部挫傷、後腦頭部挫傷、左眼
    及左耳嚴重挫傷及右腿、左小腿、左腳踝挫傷等傷害。
二、案經陳德平訴由嘉義縣警察局民雄分局報告臺灣嘉義地方法
    院檢察署檢察官偵查起訴。
    理  由
壹、證據能力
一、被告以外之人於檢察事務官、司法警察官或司法警察調查中
    所為之陳述，與審判中不符時，其先前之陳述具有較可信之
    特別情況，且為證明犯罪事實存否所必要者，得為證據，此
    觀刑事訴訟法第159條之2規定甚明。查證人陳德平、陳蕭金
    對於被告毆打證人陳德平之證述，於警詢時之陳述與本院審
    理時到庭具結所為證詞，其中證人陳德平就受傷之部位前後
    有些許不同，證人陳蕭金就當時事發過程則於警詢時證述較
    為明確，辯護人認證人二人於警詢陳述並無證據能力，本院
    審酌上開證人於警詢所為證述，距案發時間較為接近，且於
    警詢之證述應出於其等自由陳述無誤，依其陳述之外部環境
    綜合判斷，本院認渠等於警詢所為證述，客觀上應具較可信
    之特別情況，且為證明本案犯罪事實存否所必要，堪認具備
    「特信性」及「必要性」，依前揭法律規定，其等於警詢之
    陳述，有得以取代審判中反對詰問之可信性保證，自有證據
    能力。
二、次按被告以外之人於審判外之陳述，雖不符刑事訴訟法第15
    9條之1至第159條之4之規定，而經當事人於審判程序同意作
    為證據，法院審酌該言詞陳述或書面陳述作成時之情況，認
    為適當者，亦得為證據。當事人、代理人或辯護人於法院調
    查證據時，知有第159條第1項不得為證據之情形，而未於言
    詞辯論終結前聲明異議者，視為有前項之同意，刑事訴訟法
    第159條之5亦定有明文。查本件檢察官、被告及其辯護人於
    言詞辯論終結前，對於下述本院採為認定犯罪事實依據之各
    項證據之證據能力（除上述二證人於警詢之證述，主張無證
    據能力外），均未聲明異議（見本院卷第26、47頁），復經
    本院於審理時逐一提示予被告表示意見（見本院卷第59至61
    頁），本院審酌該等證據之取得過程並無瑕疵，與本案待證
    事實間復具有相當之關聯性，以之為本案證據並無不當，自
    得採為本件認定事實之基礎，合先敘明。
貳、
一、訊據被告固坦承告訴人陳德平為伊父親之哥哥，並有於上開
    時間、地點，踢開告訴人放置之塑膠籃，與告訴人發生口角
    之事實，惟矢口否認有何家庭暴力傷害犯行，辯稱：告訴人
    常罵伊，伊當時與告訴人說借過，告訴人就跑到伊車門外面
    ，告訴人打伊的左手肘，又打伊的左手手背，又打伊的右手
    大拇指，伊沒有毆打告訴人，是告訴人自己踢伊車門跌倒，
    撞倒鐵絲網，倒地後，頭部有撞倒地上紅磚，告訴人當時共
    跌倒3次；另證人即告訴人太太陳蕭金有拿圓鍬要打伊，錄
    影畫面被刪除洗掉云云。
二、經查：
(一)
  (1)上揭犯罪事實，業據證人即告訴人陳德平於警詢、偵查及本
    院審理中證述：當日因為家旁的道路不平損壞，所以伊用水
    泥填平家旁的道路，因水泥尚未凝固，所以伊用塑膠籃擺放
    在未凝固的水泥前，防止不被車子壓過或人走過去。被告當
    時開車欲經過該處，下車將塑膠籃踢開，並用手勢比向伊，
    叫伊過去，伊走到車門旁邊時，被告就突然將車門往外推，
    撞到伊的身體，接著被告右手不知握著什麼東西，朝伊左眼
    、左後頸部揮打，打到伊倒地，又用雙手抓伊頭部撞旁邊的
    牆，又用腳踹伊，伊太太陳蕭金跑過來將伊扶起來，又趕緊
    跑回屋內打電話，被告回到車上，倒車要離去，又突然開向
    前等語明確（見警卷第8至9頁、偵卷第12頁），嗣於本院審
    理時亦證稱「我當天下午我就用水泥開始修理門前的馬路直
    到傍晚陳威任回來，他把車開到前面，陳威任故意開到我家
    門前馬路的旁邊故意用腳踢塑膠籃子（我用來阻擋不讓陳威
    任過去踩到剛鋪好的水泥），他用手要招我過去陳威智看到
    我過去之後，就進入車內故意用車門撞我的胸部，另外手握
    著拿著黑黑的東西（黑黑的是什麼東西我不知道，因當天天
    色已暗了）打我的左眼睛，然後再打我後腦勺三、四下我就
    倒地，我倒地之後他又抓我頭去撞牆壁，並用腳踢我」等語
    （見本院卷第48頁），核與證人陳蕭金於警詢、偵查、及本
    院審理中證述：當時伊在家中煮飯，聽到被告與告訴人吵架
    的聲音，伊就走出去查看，被告對告訴人比手勢叫告訴人過
    去，伊就拉住告訴人叫他不要過去，但是告訴人還是走過去
    ，告訴人過去時，被告就走進車內，告訴人走進駕駛座車門
    旁，被告突然將車門用力往外推，伊看見告訴人被車門撞到
    ，被告此時走下車，以右手持不明物體，朝告訴人左眼、左
    耳、左後腦、左後頸部猛打，告訴人被打到往後仰，此時被
    告還用手抓住告訴人頭部撞旁邊的牆，伊趕緊走過去將告訴
    人扶起來，又趕緊回到屋內打電話，打完電話後，伊又到外
    面查看，告訴人已經走回門口附近，一邊摸頭一邊走進客廳
    ，被告已經離開等語均屬相符（見警卷第14至15頁、偵卷第
    13頁、本院卷第56、57頁）。
  (2)又經原審勘驗告訴人於偵查中所提出之監視器錄影光碟，其
    中「1- 18554CH-HDTV」檔案內容，經勘驗結果為：監視器
    顯示約18時56分10至15秒CH2、CH3畫面：被告駕駛車輛駛入
    停放籃子地點（畫面中並未直接拍攝到車輛停放處）；監視
    器顯示約18時56分21至25秒CH2畫面：被告下車走向停放籃
    子處，踢開籃子，又走回車子處；監視器顯示約18時56分26
    26至50秒CH2畫面：告訴人駕駛貨車，以倒車方式，擋住被
    告車輛行進方向，並下車站在被告車輛前，雙手插腰，手上
    並未持有圓鍬；監視器顯示約18時56分50至57分00秒CH2畫
    面：告訴人妻子陳蕭金從家中走出，手上亦未持有圓鍬，至
    告訴人站立處，告訴人此時向被告車輛方向理論；監視器顯
    示約18時57分00至25秒CH2畫面：告訴人與陳蕭金向前走至
    被告車輛停放處，告訴人持續理論；監視器顯示約18時57分
    26至27秒CH2畫面：陳蕭金手拉告訴人，狀似勸阻，告訴人
    以手揮開陳蕭金；監視器顯示約18時57分31至40秒CH2畫面
    ：告訴人繼續走近被告車輛，陳蕭金隨後亦走近被告車輛（
    畫面並未拍攝到告訴人與陳蕭金走近被告車輛後之情形）；
    監視器顯示約18時57分51至57秒CH2畫面：被告車輛前方不
    斷有晃動之光影；監視器顯示約18時58分16至21秒CH2、CH
    1畫面：陳蕭金自被告車輛處急忙跑回家中；監視器顯示約
    18時59分16至24秒CH2、CH3畫面：被告車輛倒車，又停住，
    又開車向前；監視器顯示約18時59分27至40秒CH3畫面：被
    告車輛倒車離開現場；監視器顯示約18時59分43至46秒CH2
    畫面：1人先自被告車輛停車處走入空地，另1人則手摸頭部
    亦自被告車輛停車處走入空地等情，亦有勘驗筆錄一紙在卷
    可稽，即被告於原審審理中亦表示：除證人陳蕭金拿圓鍬部
    分經刪除洗掉外，其餘均屬正確、無意見等語（見原審卷第
    25頁），是告訴人及證人陳蕭金上開證述內容，諸如被告與
    告訴人發生口角係因被告踢開塑膠籃，之後告訴人與被告理
    論，證人陳蕭金自家中出來查看，證人陳蕭金欲拉住告訴人
    ，告訴人走近被告停車處，車輛前方即有不斷晃動的光影，
    之後證人陳蕭金急忙跑回屋內，告訴人用手摸頭走回屋內等
    節，均與上開監視器錄影光碟內容相符，是監視器雖未能直
    接錄得被告毆打告訴人之經過，然亦足以佐證告訴人與證人
    陳蕭金上開證述內容，應與事實相符。
  (3)況佐以告訴人慈濟綜合醫院大林分院醫療診斷證明書、所受
    傷勢照片2張（見警卷第21、23頁），其所受診斷之傷勢為
    ：頭部外傷併腦震盪、左肩胛及頸部挫傷、後腦頭部挫傷、
    左眼及左耳嚴重挫傷及右腿、左小腿、左腳踝挫傷等傷害，
    亦與告訴人、證人陳蕭金所述被告毆傷告訴人之具體情節，
    均屬相符。且上開傷勢，如左眼、左耳挫傷、頸部挫傷、右
    腿、左小腿、左腳踝挫傷等，衡情絕非不注意跌倒地面所受
    之傷勢，由此益見告訴人、證人陳蕭金上開證述，所言非虛
    。
  (4)至告訴人於警詢中證稱：被告開車門撞擊伊左肩胛骨等語（
    見警卷第9頁），復於偵查中改稱：被告車門撞伊胸部等語
    （見偵卷第12頁）。告訴人陳蕭金於警詢中證述：被告用右
    手毆打告訴人左眼、左耳、左後腦勺、左後頸部等語（見警
    卷第14頁），又於偵查中證稱：被告用右手打臉部右半邊等
    語（見偵卷第13頁）。告訴人及證人陳蕭金雖於前後證述過
    程中，各有就被告毆打告訴人身體部位略微出入之處，惟就
    整體被告毆打告訴人之情節，均前後無誤，且參諸上開告訴
    人診斷證明書、傷勢照片，被告應係以車門撞擊告訴人左肩
    胛骨，毆打告訴人臉部左半邊，較為可採。是上開略顯不符
    之處，或因相隔1月之後製作偵訊筆錄，記憶略有模糊，尚
    不影響其2人證述之可信性，及被告所涉本件犯罪事實之認
    定。另被告辯稱告訴人所受傷勢，係被告自己跌倒云云，顯
    係卸責之詞，不可採信。
(二)
  (1)至證人即被告配偶楊思婷於警詢中雖證述：當時伊與被告返
    家時，見路被4、5個塑膠籃擋住，被告下車將塑膠籃移到旁
    邊去，告訴人看到被告移動塑膠籃，就朝被告停車方向過來
    ，接著動手朝被告猛打，伊下車試著要拉開告訴人，證人陳
    蕭金也從家裡走過來，動手拉被告頭髮，證人陳蕭金並且跑
    回家拿1支圓鍬朝伊等方向過來，伊搶下圓鍬，被告此時進
    入車內，告訴人不知為何跌倒，伊看到告訴人用手、腳故意
    打車門，還拉扯後視鏡，伊趕緊叫被告倒車離開。伊距離雙
    方位置有5、6公尺遠，加上天色昏暗，伊看不清楚被告有無
    毆打告訴人云云（見警卷第18至19頁）；復於本院審理時證
    稱：當天他們二人吵架我把他們拉開就去報警，我沒看清楚
    誰打誰。…，當時看到路上有幾個籃子擋住，我先生先下車
    拿開籃子，…，我先生回到駕駛座旁的車門還沒上車，當時
    陳德平走過來用手去打我先生，我只看到用手打沒看到有無
    打到哪裡，因當時我還在車上有看到陳德平動手，不知道打
    到我先生哪裡。我先生沒有打開車門撞，因當時我先生要開
    車離開，陳德平不讓他走，我先生是要開車門不是用車門撞
    他。我先生有進入車裡後，陳德平用腳去踢車門。當時我先
    生要把車開走，陳德平有用腳踢車，他就跌倒在地上。因我
    先生要把車開走，我只看到陳德平用腳一直踢車門，後來就
    看到陳德平躺在地上。（本院卷第52至55頁）。惟查：證人
    楊思婷於警詢陳述中就告訴人如何毆打被告，及踢打被告車
    輛情節，均證述清晰，然經詢及被告是否毆打告訴人時，即
    稱其距離雙方5、6公尺，天色昏暗，看不清楚等語，倘若證
    人楊思婷果真距離雙方5、6公尺，且天色昏暗，看不清楚，
    則於相同時空環境下，何以證人楊思婷能清楚見到告訴人毆
    打被告，而對於被告是否毆打告訴人則語焉不詳？又於本院
    審理時先則稱二人吵架，沒看清楚誰打誰，復證稱係告訴人
    打被告云云，前後不一，是證人楊思婷上開證述是否屬實，
    即有可疑。且經原審勘驗上開監視器錄影光碟內容，與證人
    楊思婷上開證述有下列相互歧異之處：被告係下車踢開塑膠
    籃，而非「移動」；告訴人係於被告停車處前，與被告理論
    ，而非「直接朝被告猛打」；證人陳蕭金係於告訴人與被告
    於車前理論時，從家中走出，而非「告訴人毆打被告後，從
    家中走出」；被告係倒車後又有突然往前開之動作，之後才
    倒車離開，而非「被告往後倒車離開」，是由上開歧異處可
    知，證人楊思婷所為上開證述，部分均與事實有違，其所證
    述之內容，應係迴護被告而有偏頗之情，尚非可採為對被告
    有利之認定。
  (2)另證人陳蕭金雖於警詢中證稱：伊看到告訴人被打成這樣，
    伊就走到拱門旁邊，隨手拿起圓鍬，此時心想不對應該先打
    電話叫伊女婿，伊就又把圓鍬放下跑到裡面去打電話叫伊女
    婿趕緊過來等語（見警卷第14頁），是證人陳蕭金亦不否認
    於被告與告訴人爭執過程中有持圓鍬乙節，惟經原審勘驗上
    開監視器錄影光碟內容，均未有證人陳蕭金持圓鍬之畫面，
    且證人陳蕭金於告訴人遭被告毆打後摸頭走回家前，確曾急
    忙跑回家中，惟回家後並未再走回被告原先停車處，是應可
    推認證人陳蕭金持圓鍬之時、地，應係被告毆打告訴人，而
    監視器無法錄影之被告停車處所，而非證人楊思婷所稱「證
    人陳蕭金跑回家中拿圓鍬過來」之情形，由此亦可窺見，證
    人楊思婷故意誇大證人陳蕭金持圓鍬之情節，藉以為被告卸
    責，是其所為之證述，自不足採信。
  (3)至被告另辯稱：證人陳蕭金持圓鍬要打伊的錄影畫面，被刪
    除洗掉云云（見原審卷第25頁），然原審勘驗上開監視錄影
    光碟後，訊問被告「勘驗的畫面時間連續，如何刪除洗掉」
    ，被告則稱「伊不知道如何刪除洗掉」等語（見原審卷第25
    頁），衡諸所勘驗的錄影畫面時間連續，並無中斷之情形，
    是被告上開辯稱亦不足採。況且證人陳蕭金縱自承有持圓鍬
    之情節，亦與被告毆打告訴人之犯行無涉，此節亦難為被告
    有利之認定。
  (4)至嘉義縣警察局100年2月18日嘉縣警勤字第1000005310號函
    暨所檢付之99年8月13日下午6時至8時左右，受理有關嘉義
    縣大林鎮陳井寮2鄰19號旁案件報案紀錄單3份（本院卷第32
    至36頁），雖載明最先報案人為楊思婷，然告訴人亦有報案
    在後，是此部份之報案資料亦無從為被告未傷害告訴人之證
    明，附此敘明。
三、綜上所述，被告因與告訴人發生口角，竟心生不滿，以上開
    方式出手毆打告訴人致其受有上開傷害，確屬灼然，被告上
    開所辯，均係狡飾情詞，不足採信。從而，本件事證已臻明
    確，被告上開傷害犯行，洵堪認定，應予依法論科。
參、核被告陳威任所為，係犯刑法第277條第1項之傷害罪。另按
    稱家庭暴力者，謂家庭成員間實施身體或精神上不法侵害之
    行為，又稱家庭暴力罪者，謂家庭成員間故意實施家庭暴力
    行為而成立其他法律所規定之犯罪，家庭暴力防治法第2條
    第1項、第2項分別定有明文，被告為告訴人姪子，現為四親
    等內之旁系血親，分別據告訴人於警詢、被告於原審審理中
    陳稱在卷（分別見警卷第8頁、原審卷第29頁），是被告與
    告訴人係屬家庭暴力防治法第3條第4款所定之家庭成員關係
    ，被告故意以暴力行為犯上開傷害罪，屬上開所稱之家庭暴
    力罪。
肆、維持原判之理由
    原審以被告犯行事証明確，因而適用刑法第277條第1項、第
    41條第1項前段，刑法施行法第1條之1第1項、第2項前段之
    規定，並審酌被告於原審審理中自承：為高中畢業，已婚，
    有1個5歲孩子，務農，月收入不固定，要收成才知道，太太
    目前從事蘭花工作，月收入不清楚，父母建在，均是61歲，
    目前都有工作，不需要伊扶養，還有1個姊姊、1個弟弟、1
    個妹妹等智識程度及家庭狀況，僅因細故即與告訴人發生口
    角，且不知恭敬長輩，更以肢體動作傷害告訴人，致令告訴
    人受有上開非輕之傷害，毫不顧念告訴人為年紀將近70歲之
    長輩，且於犯罪後未與告訴人成立和解，賠償告訴人身心受
    創之損害，亦不願向告訴人道歉，取得告訴人之原諒，無從
    令本院見其悔悟之心，惟觀諸被告素行尚佳，尚無其他犯罪
    前科，有臺灣高等法院被告前案紀錄表1紙在卷可參，應非
    怙惡不悛之人，念及倘如被告入監服刑，對於被告家庭之影
    響，且失之過重等一切情狀，因而量處有期徒刑6月，併諭
    知易科罰金之折算標準，以資懲儆。並敘明告訴人及證人陳
    蕭金均證述：被告右手持不詳物體毆打告訴人等語，雖被告
    於原審審理中坦承：伊當時手持銀色佳能數位相機等語，然
    證人陳蕭金於警詢中另稱：被告右手好像握著黑色的物品等
    語，是除顏色不符外，亦無其他證據可資證明被告當時係以
    上開銀色佳能數位相機毆打告訴人，自不得依刑法第38條第
    1項第2款之規定，宣告沒收。經核原審認事用法並無不當；
    被告上訴，猶持前詞否認犯罪，為無理由，應予駁回。
伍、論罪法條
    刑事訴訟法第368條。
本案經檢察官羅清溪到庭執行職務。
中    華    民    國   100    年    4     月    12    日
                  刑事第四庭    審判長法  官    吳志誠
                                      法  官    彭喜有
                                      法  官    羅心芳
以上正本證明與原本無異。
不得上訴。
                                      書記官    劉清洪
中    華    民    國   100    年    4     月    12    日
論罪法條
中華民國刑法第277條第1項
（普通傷害罪）
傷害人之身體或健康者，處 3 年以下有期徒刑、拘役或 1 千元
以下罰金。